臺灣高等法院刑事判決　　　　　　　　　94年度上易字第74號
上　訴　人　臺灣板橋地方法院檢察署檢察官
被　　　告　丁○○
上列上訴人因被告傷害等案件，不服臺灣板橋地方法院93年度簡
上字第320號，中華民國93年12月8日合議庭無罪判決（第一審通
常程序判決）（聲請簡易判決處刑案號：臺灣板橋地方法院檢察
署93年度偵字第5531號），提起上訴，本院判決如下：
    主  文
上訴駁回。
    理  由
一、公訴意旨略以：被告丁○○係告訴人丙○○及己○○之子，
    告訴人乙○○則為告訴人丙○○之友人，於九十三年一月二
    十五日上午十時許，在台北縣蘆洲市○○街三十二巷二十一
    弄十之二號一樓處，因己○○與告訴人丙○○、乙○○二人
    發生爭吵，己○○以電話聯絡被告前來奧援，被告抵達現場
    後，竟基於傷害之故意，以安全帽及球棒毆打告訴人丙○○
    及乙○○，而對於直系血親尊親屬施強暴行為，告訴人丙○○未成傷，告訴人乙○○則受有頭部外傷合併後頭皮擦挫傷
    、背部及雙上肢多處擦挫傷合併瘀血之傷害。因認被告涉犯
    刑法第二百八十一條及第二百七十七條第一項罪嫌云云。
二、本件公訴意旨認被告涉有上開罪嫌，係以前揭事實業據告訴
    人丙○○、乙○○指訴明確，並有板橋市中興醫院診斷書一
    紙可佐，為其論據。訊據被告丁○○固不否認其於九十三年
    一月二十五日上午十時許接獲母親己○○電話，遂騎乘機車
    前往上開地點，見到告訴人丙○○及乙○○正在圍毆己○○
    ，遂上前協助母親，並拉開告訴人丙○○及乙○○，惟矢口
    否認案發當日有攜帶球棒至現場，並以安全帽及球棒毆打傷
    害告訴人丙○○、乙○○二人之犯行，辯稱：伊並未攜帶球
    棒到現場，亦未出手毆打告訴人丙○○或傷害告訴人乙○○
    ，安全帽是騎乘機車時戴用93年1月25日上午十時許，伊接
    獲母親己○○電話，騎乘機車前往上開地點，見到告訴人丙○○及乙○○正聯手毆打己○○，遂上前攔阻拉開二人，過
    程中伊不清楚乙○○如何受傷，及伊的行為應構成正當防衛
    等語。
三、按犯罪事實應以證據認定之，無證據不得定其犯罪事實。不
    能證明被告犯罪事實者應諭知無罪之判決，刑事訴訟法第15
    4條、第301條第一項分別定有明文。又告訴人之陳述如無瑕
    疵，且就其他方面調查又與事實相符，固足採為科刑之基礎
    ，倘其陳述尚有瑕疵，則在未究明前，自不得遽採為論罪科
    刑之根據；而所謂無瑕疵，係指被害人所為不利被告之陳述
    ，與社會上之一般生活經驗或卷附其他客觀事證並無矛盾而
    言，至所謂就其他方面調查認與事實相符，非僅以所援用之
    旁證足以證明被害結果為已足，尤須綜合一切積極佐證，除
    認定被告確為加害人之外，在推理上無從另為其他合理原因
    之假設而言，有不合於此，即不能以被害人之陳述作為論斷
    之證據（最高法院61年度台上字第3099號判例、92年台上字
    第5580號判決參照）。
四、本院之判斷：
（一）程序部分：
      本件原由臺灣板橋地方法院檢察署檢察官聲請簡易判決處
      刑，原審合議庭審理結果，認不能證明被告犯罪，撤銷原
      以簡易判決處刑之有罪判決，另為諭知被告無罪之判決，
      ，依刑事訴訟法第四百五十一條之一第四項第三款之規定
      ，即屬不得以簡易判決處刑之案件，依同法第四百五十五
      條之一第三項、第四百五十二條，準用第三百六十九條第
      二項之規定，本件原審撤銷原簡易判決處刑判決，改依第
      一審通常程序審判，告訴人不服，聲請檢察官上訴，本院
      自得審判（參見法院辦理刑事訴訟簡易程序案件行注意事
      項第十四點，司法院刑事法律專題研究（五）法律問題研
      討第一三二則參照），合先敘明。
（二）就告訴人乙○○指訴部分：
  １、告訴人乙○○於本院審理中固以證人身分具結證稱：「我
      於九十三年一月二十五日上午十時許前往蘆洲市○○街丙○○住處，是經人介紹，要請丙○○從宗教方面開示一些
      個人私事。我在他家客廳與他討論事情不到半小時，己○○就進來，我跟她打招呼也不理我，她就開始罵丙○○『
      你帶女人進來，以後我就不用回來』。後來丙○○拿汽車
      鑰匙說要送我回去，我走到地下室入口，己○○追過來要
      我不准走，等她兒子來，還拉我的頭髮、衣服，把我壓制
      在地下室入口旁的牆邊。丙○○隨後到地下室開車，見狀
      阻止己○○，後來被告就來了，以為我跟丙○○要打己○○，一下車就拿安全帽先打丙○○頭部，我阻止他，他要
      我不要管，否則連我一起打，我要離開，他也不讓我走，
      說要找人讓我死。我不理他，從地下室走上來，走了約二
      百公尺，打算攔計程車，被告又騎機車追過來，我們二人
      面對面，被告下車就拿安全帽打我的頭部、背部、手部，
      我都沒有還手，之後被告又從機車置物箱內取出約二台尺
      長的木質球棒打我頭部、背部、手部等處。後來己○○從
      她家走出來，手上拿了一包牛皮紙袋，要被告趕快把這些
      東西帶走，之後被告就放手，並要己○○整理東西，等一
      下要載她離開，於是我就搭計程車走了」云云（見本院九
      十三年十一月二十四日審理筆錄第十六頁）。然對照告訴
      人乙○○於九十三年一月二十八日前往板橋市中興醫院驗
      傷結果，受有頭部外傷合併後頭皮擦挫傷、背部及雙上肢
      多處擦挫傷合併瘀血等傷害，固有該院甲○○○○（見台
      灣板橋地方法院檢察署九十三年核退字第二０八九號卷第
      十五頁），及本院調閱之該院病歷紀錄各一件附卷可佐。
      惟告訴人乙○○前往板橋市中興醫院驗傷之時間，係在告
      訴人乙○○所指本案發生時間後三日，苟告訴人乙○○確
      遭被告持安全帽及木質球棒毆擊受傷，竟無須立即接受外
      傷治療，反於三日後始前往驗傷，此舉實與常理不符。其
      次，告訴人乙○○稱其係受被告持安全帽及球棒施加毆打
      成傷云云，然以安全帽及球棒此類平滑鈍器毆擊人體，自
      無產生擦挫傷之理，況持該等器物毆擊頭部，更不可能僅
      造成所謂「後頭皮擦挫傷」。由上所述，自不能僅憑該驗
      傷診斷書所載傷勢，推認告訴人乙○○受傷時間即為九十
      三年一月二十五日，甚而認為該傷勢即係被告毆打所致。
  ２、復觀之告訴人乙○○於警詢中指稱：「我當時在台北縣蘆
      洲市○○街三十二巷二十一弄十之二號丙○○家中聊天，
      丙○○前妻己○○來找他，見我和丙○○在聊天，於是打
      電話找被告前來，我走出該處，被告來了以後就打我」等
      語（見同署上開卷宗第九頁）；及於偵查中指稱：「我去
      他（指丙○○）家談事情，己○○看到後就打電話給被告
      ，他來就用安全帽先打丙○○，我表示『丙○○是你父親
      ，有話好說，不要這樣』，被告說『你要管是不是，你走
      開，不然要找人來給你死』，我要離開之際，己○○抓住
      我的衣服不讓我走，把我的衣服扯破，項鍊扯壞，我跟己○○說有話好說，己○○要我不要走等被告來，結果被告
      一來，我已經走在路上約二百公尺，他騎機車把我攔下來
      ，拿安全帽及球棒來打我，當時丙○○在他家」等語（見
      九十三年度偵字第五五三一號卷第六頁）。則告訴人乙○○於警、偵訊中指稱被告抵達蘆洲市○○街住處時，其已
      離開約二百公尺，被告追上來施加毆打云云，不僅與其於
      本院審理中證稱遭證人己○○壓制在地下室入口，尚未離
      開之際，被告已抵達現場，並揚言毆打乙○○云云，已顯
      有出入；再依告訴人乙○○所指述之內容，被告到場時其
      已離開約二百公尺，則告訴人乙○○又何能目擊被告一抵
      達現場即持安全帽毆打告訴人丙○○？況告訴人乙○○既
      然能勸阻被告毆打丙○○，則被告當時顯然已在現場，則
      告訴人乙○○欲離去之際，證人己○○卻要求乙○○等待
      被告前來？此節所述亦前後矛盾。益見告訴人乙○○所為
      指述，實有諸多瑕疵可指。
  ３、另告訴人乙○○又稱其係遭被告持安全帽及球棒打傷，而
      該木質球棒長約二台尺即六十公分左右云云。惟衡諸機車
      置物箱之寬度及深度，以告訴人乙○○所描述之球棒長度
      與不具伸縮延展性之木頭材質觀之，客觀上實難將此等長
      度之球棒放入機車置物箱內，是告訴人乙○○此節所言，
      更非無瑕疵可指。況告訴人乙○○亦稱在被告到場以前，
      證人己○○即先拉扯其頭髮，是該等頭皮傷勢是否即係被
      告持安全帽、球棒所造成，更有疑問。此外，告訴人乙○○既稱其與被告係面對面，復稱其受有背部挫擦傷等語，
      兩相對照觀之，既告訴人乙○○已知悉被告前來，除非被
      告以偷襲方式毆擊告訴人乙○○，否則以人體之防禦本能
      ，實難當面攻擊告訴人乙○○背部。告訴人乙○○此節指
      述，亦與常情不符。至證人丙○○雖於本院審理中附和告
      訴人乙○○並證稱：「那時我正要到地下室開車，還沒有
      到地下室時，被告就來了。當時己○○和乙○○拉扯在一
      起，被告一看到，就用安全帽和球棒打我頭部、肩膀，我
      就跟他說不能如此，他不聽，繼續推我到旁邊，接著打乙○○」等語，然就被告在地下室入口處是否持安全帽及球
      棒毆打證人乙○○之重要情節，證人丙○○與乙○○所述
      ，顯有矛盾。可見證人丙○○此節所言，亦非可採。
  ４、再觀之當時亦在現場之證人己○○，不僅於本院審理中結
      證稱：「我在九十三年一月二十五日上午回到蘆洲市○○
      街住處時，看到丙○○與乙○○二人衣衫不整地從主臥室
      出來，還醉醺醺的，當時我要將我兒子即被告的房屋所有
      權狀帶走，被丙○○發現，他就打我一拳，還將所有權狀
      搶回去，我就跑到屋外進到地下室躲避，並通知在蘆洲市
      ○○街住處之被告前來救我，十幾分鐘後，我想到地下室
      出口看看被告是否抵達，就遇到丙○○及乙○○二人，他
      們二人打我一個，這時被告正好到場，就上前拉開告訴人
      丙○○和乙○○，我怕和他們二人起衝突，就拉走被告，
      和女兒戊○○一起回到蘆洲市○○街住處，被告並未毆打
      乙○○及丙○○」等語（見本院九十三年十一月二十四日
      審理筆錄第七至十頁）。且於警、偵訊（見九十三年度核
      退字第二０八九號卷第十一至十三頁、九十三年度偵字第
      五五三一號卷第六頁背面至第七頁）及前述保護令事件訊
      問中（見該保護令卷第十八頁），亦為相一致之陳述。且
      觀之證人戊○○於本院審理中所證：「我到場時，母親（
      即證人己○○）與哥哥（即被告）正欲騎機車離去，我父
      親（指告訴人丙○○）在客廳醉醺醺的樣子，當時沒有看
      到我哥哥帶其他物品，只有戴安全帽」等語（見本院九十
      三年十一月二十四日審理筆錄第十二頁至十三頁），更可
      見證人己○○所言並非無稽，而告訴人乙○○所述則多所
      瑕疵。
  ５、綜上所述，既告訴人乙○○所為陳述內容有上開瑕疵可指
      ，自非逕可採為不利於被告之認定依據。此外，既查無其
      他積極證據可認有如告訴人乙○○所指遭被告毆傷等情節
      ，自屬不能證明犯罪，就此部分應為被告無罪之諭知。
（三）就告訴人丙○○指訴部分：
      經查，告訴人丙○○固係被告之父，為被告之直系血親尊
      親屬。惟按刑法第二百八十一條第一項規定施強暴於直系
      血親尊親屬罪，其所指之「施強暴」應係指以體力加以攻
      擊，而具有發生傷害之危險而言。告訴人丙○○雖亦一再
      指述其遭被告以安全帽及球棒毆打，造成頭部擦傷、瘀血
      等傷害，惟查：
  １、據告訴人丙○○於偵查中陳稱：「（案發當天）我跟乙○○在家中，己○○以為我們在約會，她一直吵，並打電話
      給被告說『我抓到你爸爸跟女人在一起』，被告來就用安
      全帽打我」、「被告騎機車來，在屋外遇到就打了」、「
      一開始用安全帽打，後來用棒球棍打，我跟乙○○都沒反
      抗」、「我頭部有受傷，但沒有驗傷單」（見93年偵字55
      31號卷第5至7頁）；於原審時則證稱：「那時我正要到地
      下室開車，還沒有到地下室時，被告就來了。當時己○○
      和乙○○拉扯在一起，被告一看到，就用安全帽和球棒打
      我頭部、肩膀，我就跟他說不能如此，他不聽，繼續推我
      到旁邊，接著打乙○○。當時己○○和乙○○拉扯中，被
      告把乙○○推開，我就去制止被告，乙○○那時就離開，
      之後我就到屋內整理東西，怕己○○把一些房屋所有權狀
      拿走，但還是被己○○拿走，等我追出來時，己○○就已
      經跑到被告打乙○○那裡，把權狀交給被告帶走」等語（
      見原審卷第64頁）。而證人乙○○則稱：「到了地下室門
      口己○○就追出來拉住我頭髮及衣服不讓我走，項鍊也被
      她扯斷..... 己○○把我壓在地下室入口旁的牆壁邊，然
      後丙○○就阻止己○○，己○○不聽，被告騎機車到了以
      後，可能以為我和丙○○在打己○○，所以一下車就拿安
      全帽打丙○○頭部，然後我阻止被告，被告用三字經罵我
      ，並說如果我要管，連我一起打，我要走，被告要我不要
      走，說已經找人要讓我死，我不理他就由地下室上來，走
      了約二百公尺，打算攔計程車回家，之後被告騎機車追過
      來，下車就拿安全帽打我頭..... 之後被告從機車置物箱
      裡面拿出球棒，打我頭、手及背部」等語（見原審卷第58
      頁）。對照證人丙○○、乙○○二人前開所述，則從被告
      騎機車到場，至告訴人乙○○離開現場，被告追過去，告
      訴人丙○○則進入屋內阻止己○○取走房屋權狀等物，此
      段期間內被告究係持安全帽及球棒毆打丙○○，抑或僅持
      安全帽，二人所述互有不一，已非當然可採為不利於被告
      之認定。
  ２、告訴人丙○○於警詢中係指稱：「因房屋所有人的問題，
      被告要趕我出門，我不願意，他就拿安全帽及球棒打我，
      造成我頭部擦傷、瘀血，當時我沒有驗傷」云云（見台灣
      板橋地方法院檢察署九十三年度核退字第二０八九號卷第
      十頁），復於檢察官偵訊時陳稱：「約十點左右乙○○先
      離開，我看被告追過去，然後我追去房子裡面，因為當時
      己○○在家裡拿我的東西」、「沒有看到被告打乙○○，
      那時我在家裡面」（見偵字5531號卷第7頁）；然至原審
      及本院審理時竟又證稱：「（問：有無看到被告打乙○○
      經過？）有，被告拿安全帽先打乙○○，再用棒球棍，當
      時離我住處約有一、二百公尺，聽不到他們對話，只看到
      被告打人經過，打乙○○之安全帽及球棒和打我的一樣」
      （見原審卷第65頁）、「我有看到乙○○被丁○○毆打，
      我是在大門口處有看到，我當時要乙○○先行離開現場，
      乙○○走出門口約有一、二百公尺處遠，在二十一弄巷口
      處，被告還追上來拿球棒毆打乙○○」（見本院94年2月
      15日準備程序筆錄），則告訴人丙○○先稱其並未看到被
      告毆打乙○○之經過，復又稱其目睹，先後矛盾，已難信
      實。況依告訴人丙○○所述情節，其係因懷疑己○○欲返
      回屋內取走房屋所有權狀始又追進屋內，參以其又稱乙○○遭被告毆打地點距其住家約一、二百公尺遠，則告訴人
      丙○○由其永平街住家是否確能在視線毫無阻隔之情況下
      看到被告毆打乙○○之經過，已有疑問。且告訴人丙○○
      既為阻止己○○進入屋內取走房屋所有權狀等物，焉有可
      能分心注意屋外狀況，又能同時發現己○○已將權狀等物
      品取走而立即追出屋外？是告訴人丙○○此節所為之證述
      ，並非合理。再者，倘告訴人丙○○頭部確因安全帽及球
      棒之毆擊而受有擦傷、瘀血等傷勢，何以未前往醫療院所
      驗傷？被告苟持安全帽及球棒攻擊告訴人丙○○頭部要害
      ，衡情應會出手抵禦以免生命安全遭受威脅，惟告訴人丙○○卻稱未曾反抗，此亦與常情不符。何況依告訴人丙○○所稱，被告對其施加攻擊時，告訴人乙○○亦在現場，
      則告訴人乙○○未嘗試勸阻被告，反逕自離去，亦顯與常
      理有悖，自難據為不利於被告之認定。
  ３、此外，告訴人乙○○於丙○○聲請核發暫時保護令事件（
      本院九十三年度暫家護字第一０三號）本院九十三年三月
      十六日訊問期日中雖證稱：「當天上午九點半左右，我和
      聲請人（指本件告訴人丙○○）約好到他家請教他道教的
      事情，正在談時，己○○按電鈴，聲請人開門讓她進來，
      她看到我就大發脾氣，罵聲請人，後來聲請人要送我回去
      ，己○○打電話叫相對人（指本案被告丁○○）過來，相
      對人不分青紅皂白拿安全帽打聲請人，還追到地下室打，
      我勸他不聽就先走了，後來相對人還騎機車追到馬路上用
      安全帽、棍子打我」等語（見上開案卷第十七頁）。惟對
      照告訴人乙○○先後所述，既先稱被告係在蘆洲市○○街
      口，一下車就拿安全帽毆打告訴人丙○○，情節亦有所矛
      盾，益見其所述實屬有疑。
  ４、是以，被告受其母即證人己○○通知抵達現場之時，僅被
      動出手阻擋告訴人丙○○，並無積極證據可資證明其主動
      持安全帽或球棒攻擊丙○○，是依此情節以觀，尚與「施
      強暴」之概念有間，是被告所為亦與刑法第二百八十一條
      第一項規定施強暴於直系血親尊親屬之罪之犯罪構成要件
      有間，遑論無法證明告訴人丙○○有何頭部受傷之結果，
      更無由繩以刑法第二百七十七條第一項之罪。揆諸前開說
      明，既然不能證明犯罪，亦應就此部分為無罪之諭知。
五、原審審理結果，認不能證明被告犯罪，撤銷原以簡易判決處
    刑之有罪判決，改依第一審通常程序審判，將原簡易判決撤
    銷，另為諭知被告無罪之判決，經核並無違誤。公訴人循告
    訴人請求以上開陳詞聲明上訴，為無理由，應予駁回。
據上論斷，應依刑事訴訟法第三百六十八條，判決如主文。
本案經檢察官呂丁旺到庭執行職務。
中    華    民    國    94    年    3    月    11    日
                  刑事第二十一庭審判長法  官  溫耀源
                                      法  官  周政達
                                      法  官  邱同印
以上正本證明與原本無異。
不得上訴。
                                      書記官  莊昭樹
中    華    民    國    94    年    3     月    11    日
